臺灣高雄地方法院民事判決
110年度訴字第1174號
原      告  豐群水產股份有限公司

法定代理人  李文宏   
訴訟代理人  程學文律師
被      告  海林冷凍食品有限公司

法定代理人  林傅秋梅
訴訟代理人  邱基峻律師
            楊斯惟律師
上列當事人間請求給付貨款事件，本院於民國111年3月16日言詞
辯論終結，判決如下：
    主      文
被告應給付原告新臺幣421萬8,178元，及自民國110年6月29日起
至清償日止按年息百分之5計算之利息。
訴訟費用由被告負擔。
本判決原告以新臺幣140萬元為被告供擔保後得假執行，但被告
以新臺幣421萬8,178元為原告供擔保，得免為假執行。
    事實及理由
一、原告主張：被告於民國110年3月間，向原告購買阿根廷魷魚
    乙批（下稱系爭魚貨），買賣價款新臺幣（下同）4,218,17
    8元，並簽訂買賣契約書（下稱系爭買賣契約）。原告已依
    約交付被告系爭魚貨，被告迄今仍不給付買賣價款，故依買
    賣關係請求被告應為給付，並聲明：㈠、被告應給付原告4,2
    18,178元，及自支付命令送達翌日起至清償日止，按年息百
    分之5計算之利息。㈡、願供擔保，請准宣告假執行。
二、被告則以：被告雖於110年3月4日與原告簽立系爭買賣契約
    ，然因訴外人張愛珠於110年向被告佯稱，其擬向原告購買
    魚貨，因原告要求須以公司名義向其訂貨，故商議由被告公
    司出名向原告公司訂貨，被告考量可取得原告開立之發票作
    為進項憑證並抵扣銷項稅額，因此同意以被告名義與原告簽
    訂系爭買賣契約，然系爭買賣契約之實際買受人為張愛珠，
    並非被告。再者，系爭買賣契約被告並未授權張愛珠為任何
    交易行為，張愛珠亦非被告員工或代理人，原告將系爭魚貨
    直接交付張愛珠受領，不生清償效力，且如被告為系爭買賣
    契約之買受人，原告應將魚貨直接交付被告，而非毫無關係
    之張愛珠。是兩造均明知系爭買賣契約之真正買受人非被告
    ，卻仍以被告為買受人之名義，係以通謀虛偽意思表示簽訂
    系爭買賣契約，依民法第87條第1項規定，即屬無效。縱系
    爭買賣契約有效，然原告並未將貨品交付被告受領，原告如
    請求被告給付貨款，被告亦主張民法第264條同時履行抗辯
    ，於原告未提出系爭魚貨前，被告亦無給付全部貨款之義務
    等語為辯，並聲明：㈠、原告之訴駁回。㈡、願供擔保，請准
    宣告免為假執行。
三、不爭執事項
㈠、被告於110年3月4日與原告簽立之系爭買賣契約（被證1，卷
    二第53頁），買賣標的為阿根廷0000000-000克魷魚，原告
    並以被告為買受人名義開立發票2紙（原證1，卷二第37、39
    頁）。
㈡、被告前曾於109年12月10日與原告簽立買賣合約書（原證5）
    ，買賣標的為阿根廷0000000-000克魷魚，原告並開立被告
    為買受人之統一發票，被告並開立發票日為110年3月4日，
    面額為2,855,405元之支票付款。
㈢、上開2次簽立買賣契約，均是透過張愛珠洽商議價而簽立。
四、得心證之理由
㈠、按表意人與相對人通謀而為虛偽意思表示者，其意思表示無
    效，民法第87條定有明文。而所謂通謀為虛偽意思表示，乃
    指表意人與相對人互相故意為非真意之表示，並就此非真意
    之表示為合意，若僅一方僅為無欲為其意思表示所拘束之意
    ，而表示與真意不符之意思者，難認為通謀虛偽意思表示，
    依同法第86條規定，其意思仍為有效。被告抗辯系爭買賣契
    約乃基於通謀虛偽意思表所簽立，實際買賣契約成立在原告
    與張愛珠間，然為原告所否認，則應由被告就通謀虛偽意思
    表示之事實，負舉證責任。經查：
１、被告所抗辯之事實，經證人即被告公司經理林聖雄證稱：張
    愛珠是我爸的朋友，據我所知為廣津水產有限公司老闆，2
    次與原告公司購買阿根廷魷魚是因張愛珠跟我們說他要買貨
    ，但原告公司告知必須要開立發票，她沒有辦法開立，所以
    要開立發票給我們公司，我沒有問張愛珠為何不用自己公司
    開立發票，我知道簽立買賣契約書可能要負責，但我認為原
    告公司也知道實際的買受人是張愛珠，應該知道這件事情可
    能的風險，他們也願意去做，我就是配合等語（卷三第90、
    91頁）。惟證人即原告公司業務李玫燕證稱：因為漁業很多
    都是透過中間人來買魚貨賣給加工廠或冷凍公司，張愛珠就
    是擔任中間人的角色，當時是張愛珠說他的客人即被告想買
    魚貨，沒有很清楚的講是自己要買魚貨去賣給被告公司或其
    他公司，因為我們公司簽約對象一定是要跟公司，也是被告
    公司簽約，所以我們認為是被告公司委託她來買魚貨等語（
    卷三第85、86頁），雙方公司人員各執一詞，實難採認。
２、次證人張愛珠雖證稱：我跟原告公司買東西，我當初有跟李
    玫燕說是我自己要買貨的，沒有在開發票，原告公司表示他
    們賣東西需要開發票，我就請原告公司開發票給被告公司，
    原告公司的李玫燕就說要寫合約書表示他們有開發票給被告
    公司，我再付錢給被告公司，這整個過程李玫燕也都知道，
    我都是跟她接洽的等語（卷三第82、94頁）。然查：⑴、依
    證人林聖雄所證，張愛珠對外亦以其為廣津水產公司（下稱
    廣津公司）老闆名義經營生意，張愛珠亦承認廣津公司在其
    兒子名下（卷三第92頁），倘僅因原告交易對口需要為公司
    開立發票，何不即以廣津公司開立發票即可，需另找被告公
    司開立？是張愛珠所證係因原告要求公司交易，方開立被告
    發票之緣由，已非無疑。⑵、次關於李玫燕如何知悉被告非
    交易對象，僅單純開立發票乙節，張愛珠證稱因日大公司經
    理知悉其會以被告名義開立發票，李玫燕常出入日大公司故
    同知悉此事等語（卷三第93頁），無非僅為張愛珠自行推認
    李玫燕知悉此事，並非雙方明確確定交易對象為張愛珠，即
    難遽推原告明知系爭買賣交易對象為張愛珠非被告。⑶、又
    張愛珠自承與被告公司法定代理人之配偶為認識多年之友人
    ，與原告僅為2次交易對象之公司，已領走系爭魚貨轉售完
    畢，現陷入財務危機無力處理（卷三第83、84、89頁），故
    系爭魚貨交易之損失則可能因其證詞由兩造其一承擔，難期
    張愛珠所證無偏頗之虞。⑷、末張愛珠自承本身亦在漁港擔
    任中間人之角色，即替冷凍或水產公司談價批貨；張愛珠所
    稱自己買貨亦係轉售他人（卷二第93頁），兩者差異有時甚
    小（張愛珠擔任中間人有時會代為領貨，其自己批貨轉售時
    亦有可能直接出貨與第三人），故透過張愛珠所進行之買賣
    交易對象為何人，除非有其他客觀有力之證明，仍應以簽立
    之書面契約為準，難僅憑事後張愛珠所言認定，否則將會導
    致出售方陷入無法預期之狀態。基此，本件原告透過張愛珠
    而與被告簽立阿根廷魷魚之系爭買賣契約，其客觀上與張愛
    珠擔任中間人買賣之情形相符，則應認定原告買賣之對象為
    被告；被告對於系爭買賣未能提出其他證明，使法院形成兩
    造為通謀虛偽意思表示以隱藏原告與張愛珠交易之心證，自
    不足為對被告有利之認定。
㈡、原告主張簽立系爭買賣契約後，已將到貨魷魚共31.302公斤
    交付與張愛珠，共計4,218,178元，此有原告所開立之發票2
    紙（卷一第11頁）、兩造員工line對話紀錄（卷三第66、69
    、70至73頁）在卷可佐，並為被告所不爭執（卷三第36頁）
    ，此部分事實，應堪認定。被告雖抗辯原告將貨品交付張愛
    珠並未發生清償效力，本件交易並無授權張愛珠為任何交易
    行為等語。惟查，被告前曾於109年12月10日與被告簽立同
    樣之魷魚買賣契約書，並均經由張愛珠接洽、議價、收貨，
    原告開立收貨人被告名義之發票，被告即開立支票給付貨款
    完畢；又本件買賣亦由張愛珠向原告接洽商議價格後，被告
    即出面簽約，原告開立之收貨人為被告名義之發票，與前一
    次交易型態完全相同，均為被告委任張愛珠處理雙方買賣契
    約之履行，則堪認張愛珠亦有權受領系爭魚貨。況依被告所
    辯內容，其本就同意買賣交易魚貨由張愛珠領取（其與張愛
    珠間之關係為被告僅出名簽約、開立支票付款，張愛珠支付
    款項給被告公司），實難以事後張愛珠未依約給付貨款與被
    告，即否認張愛珠有受領之權。
㈢、基此，原告業已依系爭買賣契約給付系爭魚貨予被告，則原
    告請求被告給付買賣價金，自屬有據。
五、綜上所述，原告依買賣契約請求被告應給付4,218,178元， 
     及自支付命令送達翌日即110年6月29日起至清償日止，按
    年息百分之5計算之利息，為有理由，應予准許。原勝被預
    擔。
六、訴訟費用負擔之依據：民事訴訟法第78條。
中　　華　　民　　國　　111 　年　　4 　　月　　6 　　日
                  民事第二庭  法  官  鄭  瑋
以上正本係照原本作成。
如對本判決上訴，須於判決送達後20日內向本院提出上訴狀。如
委任律師提起上訴者，應一併繳納上訴審裁判費。
中　　華　　民　　國　　111 　年　　4 　　月　　12　　日
                              書記官  李佩穎